【裁判字號】    96,抗更(二),45
【裁判日期】    970522
【裁判案由】    假處分
【裁判全文】
臺灣高等法院民事裁定                96年度抗更(二)字第45號
    抗  告  人  甲○○
                丙○○
                己  ○
                丁○○
                己○興
                戊○○
    共      同
    代  理  人  游朝義律師
    相  對  人  乙○○
    代  理  人  蕭介生律師
                林雯澤律師
                牛湄湄律師
上列當事人間聲請定暫時狀態之處分事件，抗告人對於中華民國
95年6月8日臺灣臺北地方法院95年度裁全字第5408號所為裁定提
起抗告，經最高法院第二次發回，本院裁定如下：
    主  文
原裁定關於駁回抗告人己○、丁○○、己○興、戊○○下列第二
項之聲請，及該訴訟費用部分均廢棄。
相對人於台灣士林地方法院87 年度訴字第105號確認管理權不存
在事件判決確定前，不得行使對祭祀公業周元榮、周元榮公榮文
公、周元榮公、周榮文之管理人權限。
甲○○、丙○○之抗告駁回。
廢棄裁定部分之聲請、抗告及發回前之再抗告訴訟費用，由相對
人負擔；駁回部分之抗告及發回前之再抗告訴訟費用，由抗告人
甲○○、丙○○負擔。
    理  由
一、抗告人於原法院聲請及本件抗告意旨略以：相對人於84 年7
    月21日以其為祭祀公業周元榮、周元榮公榮文公、周元榮公
    、周榮文（下稱系爭祭祀公業）之管理人，向臺北市大安區
    公所申請准予備查在案，實則相對人並非系爭祭祀公業之合
    法管理人，經抗告人向臺灣士林地方法院提起確認相對人管
    理權不存在訴訟（87 年度訴字第105號），已判決相對人敗
    訴，相對人不服提起第二審上訴，再經本院94年度上字第97
    5號判決駁回上訴，現由最高法院審理中。 相對人以其為系
    爭祭祀公業管理人身分，就系爭祭祀公業所有之部分土地領
    取徵收補償金之提存款高達新臺幣（下同）數十億元，並就
    系爭祭祀公業所有土地向地政事務所辦理管理人變更登記，
    且未經派下員大會決議即出售祭祀公業名下土地，出售所得
    流向不明。若相對人於前揭確認管理權不存在訴訟之判決確
    定前，仍繼續行使系爭祭祀公業管理人之權限，將使系爭祭
    祀公業派下員受到難以回復之重大損害。本件乃抗告人聲請
    相對人暫時停止行使其管理權，相對人平日擔任管理人一職
    係無給職，並未支領任何報酬，是若准許暫時狀態之處分，
    相對人並無任何損失，抗告人自無提供擔保之必要。退步縱
    認將系爭祭祀公業剩餘財產可作為相對人因定暫時狀態處分
    可能受到之損害為可採者，因現存系爭祭祀公業所有土地價
    值共計新臺幣（下同）1億5,498萬9,342元， 應以此為計算
    基準定擔保金，並陳明願供擔保以補釋明不足，聲請本件定
    暫時狀態之處分等情。
二、原裁定駁回抗告人之聲請，係以：抗告人甲○○、丙○○非
    本案訴訟之當事人；抗告人丁○○、己○興曾與相對人簽立
    切結書，明示授權相對人清理維護或處分系爭祭祀公業之財
    產，一切派下權利義務歸相對人處理；抗告人己○曾與相對
    人簽立契約書，約定不再對民國78年11月26日派下員會議選
    任相對人為管理人之決議予以爭執，同意撤回士林地院81年
    度士簡字第797號確認管理權不存在事件之起訴； 抗告人戊
    ○○與相對人簽立和解書，約定不就本案為任何訴訟上之起
    訴請求，即抗告人形式上均應受上開契約書、切結書、和解
    書之拘束，自無就所爭執之法律關係定暫時狀態之必要。抗
    告人復未提出任何釋明有防止發生重大損害或避免急迫危險
    或有其他相類情形之假處分原因，為裁判之基礎。
三、相對人則以： 抗告人為系爭祭祀公業派下員937人中少部分
    人，且不具有派下員資格，非聲請本件處分之適格當事人。
    抗告人己○業於82年8 月17日與相對人之受委任人蔡吉義訂
    立契約，承認78年11月26日系爭祭祀公業派下員大會推選相
    對人為管理人及撤回士林地院81 年度士簡字第797號確認管
    理權不存在事件之起訴；抗告人己○興、丁○○於80年5月1
    日簽立切結書，確認上開派下權大會決議推選相對人為祭祀
    公業管理人，並同意將其派下權歸予相對人，且於士林地院
    前開87 年度訴字第105號事件中承認切結書之簽章為真正；
    抗告人甲○○、丙○○非派下員，訴訟刻正由原法院90年度
    訴字第6339號事件審理中；另抗告人戊○○、甲○○、丙○
    ○另於84年12月22日與相對人之代理人朱樹根簽立和解書，
    承認相對人為系爭祭祀公業之管理人，並撤回另案確認相對
    人管理權不存在之訴訟，該3人應受該和解契約之拘束， 不
    得為與和解內容相反之主張。況相對人就系爭祭祀公業確有
    管理權，已經多次判決確定在案，則相對人對系爭祭祀公業
    所有土地所為之處分為合法正當之行為。抗告人屢次向原法
    院及士林地院聲請假處分，均遭廢棄或撤銷假處分，可見本
    件並無定暫時狀態或避免損害及急迫性之情事，抗告人之聲
    請屬於權利濫用等語為辯。
四、抗告人甲○○、丙○○（下稱甲○○等2人）部分：
  (一)抗告人甲○○等2人以： 渠等為系爭祭祀公業之派下員，相
    對人以其為系爭祭祀公業之管理人身分，未經派下員大會決
    議出售祭祀公業名下土地，出售所得流向不明，嚴重侵害全
    體派下員之權益，而為本件定暫時狀態處分之聲請云云，如
    渠等並無系爭祭祀公業派下員身分者，自無為本件定暫時狀
    態處分之請求及原因甚明。
  (二)查相對人前就 抗告人甲○○等2人是否為系爭祭祀公業之派
    下員身分有所爭執，已提起請求確認就系爭祭祀公業之派下
    權不存在之訴訟，經臺灣臺北地方法院90年度訴字第6339號
    判決諭知：「丙○○與系爭祭祀公業之派下權不存在，乙○
    ○其餘之訴駁回」；乙○○、丙○○均就第一審判決不利部
    分提起第二審上訴，經本院95 年度重上字第573號判決諭知
    ：「原判決關於駁回乙○○第二項之訴廢棄；確認甲○○對
    於系爭祭祀公業之派下權不存在，丙○○之上訴駁回」；甲
    ○○仍不服提起第三審上訴，終經最高法院97年度台上字第
    164號判決駁回上訴確定在案， 有上開各民事判決可參（本
    院更(二)卷第120-138頁）。是依上開說明，抗告人甲○○等2
    人確非系爭祭祀公業之派下員，自無為本件定暫時狀態處分
    之請求及原因，而應予駁回。
五、抗告人己○、丁○○、己○興、戊○○ （下稱己○等4人）
    部分：
  (一)按於爭執之法律關係，為防止發生重大之損害或避免急迫之
    危險或有其他相類之情形而有必要時，得聲請為定暫時狀態
    之處分，前項裁定，以其本案訴訟能確定該爭執之法律關係
    者為限，民事訴訟法第538條第1項、 第2項定有明文。又就
    爭執之法律關係定暫時狀態，雖非以保全強制執行為目的之
    保全程序，但亦非確定之訴訟程序，故聲請定暫時狀態之權
    能，於該程序僅能形式審查其是否存在，不得實體審認該權
    能是否存在。
  (二)本件有無爭執之法律關係？
    查抗告人己○等4人均主張： 渠等為系爭祭祀公業之派下員
    ，相對人並非系爭祭祀公業之管理人，相對人則堅詞抗辯自
    己為系爭祭祀公業之合法管理人；且抗告人己○、丁○○、
    己○興等3人為原告，業於87 年間提起請求確認相對人就系
    爭祭祀公業之管理權不存在之本案訴訟（臺灣士林地方法院
    87 年度訴字第105號），抗告人戊○○為參加人，已經該案
    判決確認相對人就系爭祭祀公業之管理權不存在；相對人不
    服提起第二審上訴，仍遭駁回在案，有上開判決書可稽（原
    法院卷第3-11頁，本院更(一)卷第129-152頁）， 益見兩造間
    針對相對人就系爭祭祀公業是否有管理權存在爭執激烈，並
    已提起本案訴訟以資解決灼然。至於抗告人己○曾於82 年8
    月17日出具書面，抗告人丁○○、己○興曾於80 年5月11日
    簽立切結書，確認相對人為管理人一節，是否足資判斷相對
    人即為系爭祭祀公業之管理人，要屬本案訴訟應予審認之事
    項，非本件假處分程序中所得斟酌，則相對人以抗告人己○
    等4人前曾書寫書面為本件聲請有權利濫用情事之辯解， 應
    無可採。
  (三)本件有無定暫時狀態之必要性（原因）？
    1.抗告人己○等4人主張： 相對人非系爭祭祀公業之合法管
      理人，自77年間起擅將系爭祭祀公業之土地出售，或領取
      土地徵收補償金，所得款項均存入相對人名義帳戶，情形
      仍在繼續中，若任相對人繼續行使系爭祭祀公業之管理人
      權限，則系爭祭祀公業之派下員將遭受重大損害等請，業
      據提出相對人遭檢察官提起公訴之臺灣臺北地方法院檢察
      署93年度偵字第940號起訴書為憑（本院抗字第301-326頁
      ）。
    2.細繹該起訴書，檢察官係以：相對人於78年11月26日召開
      系爭祭祀公業派下員大會指示不詳之人偽簽周沂斌、周良
      福、周兩儀、周昭城、己○福、己○興、周聖三、周啟明
      、周啟東、周添萬、周添壽、周清吉、周彬泉等人之名於
      簽到簿，再由不具派下員身分之人混充出席，未確實核算
      出席及表決人數即在會議紀錄中記載「馬上推選出乙○○
      為本公業新管理人」。其後，再以自己為管理人身分接管
      系爭祭祀公業之事務及財產，並向部分派下員誆稱：公業
      名下之不動產均設定地上權無經濟價值，致使誤信為真，
      因而簽訂切結書或證明書委託相對人處分系爭祭祀公業名
      下之95筆土地，相對人取得切結書後連續多次將公業名下
      坐落台北市○○區○○段3小段331地號等詳如起訴書之附
      表一所示53筆土地出售，相對人取得買賣價金數十億元均
      侵占入己，部分土地經政府徵收領取徵收補償款後依約給
      付部分派下員每人20萬元外，餘向臺北地方法院提存所提
      領如起訴書之附表二所示之24筆提存款後亦侵占入己，未
      存入系爭祭祀公業之帳戶內，亦不依派下員之催告召開派
      下員大會、報告公業之財產詳情及公布帳目等情；另並有
      相對人出賣系爭祭祀公業土地之明細表、出賣祭祀公業土
      地清冊及徵收補償提存款一覽表等件可參（原法院卷第66
      -68頁）。 依上可知：在相對人擔任系爭祭祀公業管理人
      期間，確有出售多筆土地及相對人領取徵收補償款之情事
      ；而相對人對於處分系爭祭祀公業財產後之所得或提領之
      徵收補助款均存入自己名下帳戶並不爭執（本院抗更(二)卷
      第10-1頁）；又相對人擔任系爭祭祀公業管理人並無期間
      之限制，斟酌抗告人己○等4人於87 年間提起本案訴訟時
      ，系爭祭祀公業之名下不動產公告現值尚有56億4,083萬8
      ,916 元，有相對人於本院94年度上訴字第975號事件之陳
      報狀在卷（本院抗更(一)卷第158頁）， 惟至本院更(二)審時
      系爭祭祀公業僅剩17筆土地，公告現值合計僅1億5,498萬
      9,342元， 亦有兩造提出之陳報狀附卷足憑（本院更(二)卷
      第101、103頁），益見在相對人擔任系爭祭祀公業管理人
      自87年間迄今，處分不動產之情形相當頻繁，致系爭祭祀
      公業名下之不動產銳減。則相對人究否為系爭祭祀公業之
      合法管理人，攸關重大，而本案訴訟之第一、二審均判決
      相對人就系爭祭祀公業之管理權不存在，已如上述，則於
      本案訴訟第三審判決確定前，若仍讓相對人繼續行使管理
      人權限者，有使包括抗告人己○、丁○○、己○興、戊○
      ○在內之系爭祭祀公業派下員權益受到重大損害之情事，
      因認抗告人己○等4人 已就本件有定暫時狀態處分有避免
      重大損害之原因予以釋明。
  (四)承上開說明， 抗告人己○等4人已就本件定暫時狀態處分之
    有爭執法律關係與其原因盡其釋明之責，應予准許。又請求
    假扣押之原因雖經債權人釋明，法院亦得使其供擔保而後為
    假扣押，惟究應命其供擔保與否，係屬法院之職權，自宜斟
    酌情形定之，此觀民事訴訟法第538條之4準用第533條、第5
    26條第2項之反面解釋可明，並有最高法院19年抗字第258號
    判例足供參照。法院定擔保金額而為准許定暫時狀態處分之
    裁定者，該項擔保係備供債務人因假處分所受損害之賠償，
    是本院在 抗告人己○等4人已就有爭執之法律關係及有定暫
    時狀態處分之原因已盡釋明之責之情況，是否應命其等供擔
    保，宜斟酌相對人因本件准許定暫時狀態假處分之所受損害
    而定。經查：
    1.相對人擔任系爭祭祀公業之管理人，係無給職，業據抗告
      人陳明；相對人亦自承：系爭祭祀公業沒有定期給付報酬
      給管理人在卷（均見本院更(二)卷第18頁反面），可見：相
      對人若於本案訴訟確定前，遭禁止行使管理人權限者，並
      未因而受到不能支領管理人報酬之損害甚明。
    2.相對人雖稱：伊若遭禁止擔任系爭祭祀公業管理人者，所
      受損害為無法處分系爭祭祀公業剩餘財產所獲得之盈餘，
      此乃因 系爭祭祀公業派下員937人已同意將派下員財產權
      益歸就予相對人者有866人云云 （本院更(二)卷第18頁反面
      ）。惟觀相對人提出之系爭祭祀公業派下員歸就權利切結
      證明書觀之（本院更(二)審證物，外放），係約定：派下員
      授權相對人清理維護或處分祭祀公業所有之財產，一切派
      下權利義務歸就於相對人一人全權辦理，應付土地稅金及
      派下員權利金每人於收取派下權利金33萬元均由相對人負
      責付清；相對人應迅速取回祭祀公業被徵收之提存款，俟
      領取後，每一派下員之權利金追加發放20萬元；相對人則
      負責興建周氏祠堂，祭祀祖先等事項，可見：出具歸就書
      予相對人之派下員，係將其就系爭祭祀公業之財產權益讓
      與相對人，核與相對人是否行使管理人權限無涉。易言之
      ，系爭祭祀公業之管理人須在派下員大會合法召開並合法
      決議之情形下，始得就公業之財產為處分行為，並非必然
      為之，相對人若遭禁止擔任管理人，系爭祭祀公業縱如相
      對人所陳：未訂定規約（本院更(二)卷第19頁），亦得參照
      祭祀公業土地清理要點之相關規定（本院更(二)卷第139-14
      0頁），經派下員全體十分之一以上連署， 並報經民政機
      關之許可召開派下員大會，選舉出新任管理人，就系爭祭
      祀公業之財產是否為處分召開派下員大會決議後為之，相
      對人仍得依歸就書行使自己為派下員及受讓於其他派下員
      之財產權益，是相對人是否擔任管理人實與其行使有關派
      下員財產權益及公業剩餘財產處分與否無關，故相對人陳
      述：其不擔任管理人者，受有後續無法處理系爭祭祀公業
      財產所得之利潤云云，尚難想像。
    3.至於相對人另稱：於本案訴訟期間，抗告人曾託人從中斡
      旋，提出相對人支付抗告人5億8千萬元作為抗告人撤回上
      開訴訟之和解條件， 可知管理權之行使對抗告人至少有5
      億8千萬元之利益一節（本院更(一)卷第127、174頁）。 惟
      查定暫時狀態之處分之聲請人，其所供擔保係為債務人因
      法院定暫時狀態之處分可能受到之損害，與聲請人因該處
      分可能取得之利益無關，故相對人上開辯解，亦非可採。
    4.依上所陳，相對人擔任系爭祭祀公業之管理人，因係無給
      職，若遭禁止行使管理人權限者，並未受有不能支領管理
      人報酬之損害；相對人仍得行使自己及受讓其他派下員財
      產權益，則相對人主張：其受有不能處理系爭祭祀公業財
      產之利潤，應無可採，因認相對人未因而受有任何損害可
      言，抗告人己○等4人即無提供擔保之必要。
六、再按民事訴訟法538-4條準用第536條規定，定暫時狀態之處
    分所定之法律關係，得以金錢之給付達其目的，或相對人將
    因該處分而受難以補償之重大損害，或有其他特別情事者，
    法院始得於處分裁定內，記載相對人供所定金額之擔保後免
    為或撤銷處分。 查本件抗告人己○等4人係聲請禁止相對人
    行使系爭祭祀公業管理人之權限，此一法律關係攸關系爭祭
    祀公業業務之運作，非得以金錢之給付達其目的，復無其他
    證據顯示相對人因本件假處分會受到損害，已如上述，自無
    裁定准許相對人提供擔保免為或撤銷本件處分之需，附此說
    明。
七、綜上所述， (一)抗告人甲○○等2人並非系爭祭祀公業之派下
    員，自無爭執之法律關係及定暫時狀態處分之必要，應予駁
    回。原法院駁回此部分之聲請，理由雖有不同，惟結論並無
    二致， 上開2人仍執陳詞提起抗告，為無理由，應予駁回。
    (二)抗告人己○等4人已就本件聲請之爭執法律關係 及定暫時
    狀態處分之原因均予釋明，為有理由，應予准許；且相對人
    並未因而受有任何損害之情事， 該4人並無提供擔保之必要
    。原法院未予詳查，逕行駁回抗告人己○等4人之聲請， 尚
    有未洽，渠等4人指摘原裁定不當，為有理由， 爰予廢棄裁
    定如主文第二項所示。
八、據上論結：本件抗告為一部有理由，一部無理由，依民事訴
    訟法第492條、第495條之1第1項、第449條第1、2項、 第95
    條、第79條、第85條第1項本文，裁定如主文。
中    華    民    國    97    年    5    月     22    日
                    民事第一庭
                        審判長法  官  張耀彩
                              法  官  盧彥如
                              法  官  林金吾
正本係照原本作成。
本裁定除以適用法規顯有錯誤為理由，並經本院許可外，不得再
抗告。如提起再抗告，應於收受後10日內委任律師為訴訟代理人
向本院提出再抗告狀。並繳納再抗告費新台幣１千元。
中    華    民    國    97    年    5     月    22    日
                              書記官  張淑芳


司法院資訊處製作；財團法人民間司法改革基金會備份。
